臺灣高等法院高雄分院民事判決　八十九年度上字第三二一號
　　　上　訴　人　甲○○
　　　法定代理人　丙○○
　　　訴訟代理人　陳世明律師
　　　被　上訴人　乙○○
　　　訴訟代理人　周中臣律師
　　　　　　　　　黃錫耀律師
右當事人間返還不當得利等事件，上訴人對於中華民國八十九年九月二十日臺灣屏東
地方法院八十八年度訴字第三六八號第一審判決提起上訴，本院判決如左：
　　　主　　　文
上訴駁回。
第二審訴訟費用由上訴人負擔。
　　　事　　　實
甲、上訴人方面：
一、聲明：求為判決：
　(一)原判決關於駁回上訴人後開第二項部分之訴及該部分假執行之聲請暨命負擔該部
    分訴訟費用之裁判均廢棄。
  (二)右廢棄部分，被上訴人應給付上訴人新台幣（下同）一百三十二萬八千九百七十
    八元（原請求一百三十二萬九千三百零六元，現減縮請求如上），及自民國（以
    下同）八十八年六月二十八日起至清償日止，按年息百分之五計算之利息。被上
    訴人並須將座落屏東市○街段○○段一一六之一四地號土地，面積三三０平方公
    尺土地之地上物清除恢復原狀，返還予上訴人。
　(三)第一審廢棄部分及第二審訴訟費用由被上訴人負擔。
  (四)右第二項聲明上訴人願供擔保，請准宣告假執行。
二、陳述：除與原判決書記載相同者予以引用外，補稱：
　(一)依最高法院八十六年台上字第八一二號判決，及行政法院四十四年度判字第二０
    號判例意旨，公文書與私文書之區別，乃依其「製作人」而為區別。凡機關或公
    務員，按其職務，依照法定方式所製作之文書，即謂之公文書；雖有公務員之資
    格而非在法令規定之權限內所作成之文書，或有其權限而未照法令規定之程式所
    作成之文書，均無公文書之效力。至非公文書之文書，即為私文書。本案上訴人
    所提出之七０屏府財產字第一０一九四二號函、七六屏府財產字第二五九七號函
    ，均由甲○○政府之承辦員依照法定方式所製作，依上述說明，自屬公文書無疑
    。原審判決認上訴人所提出之七０屏府財產字第一０一九四二號函、七六屏府財
    產字第二五九七號函，性質上尚難視為公文書，顯有違誤。
　(二)上訴人辦理公有土地之出租管理業務，有關訂定租約、租約期限屆滿換訂租約，
    均依照台灣省政府訂頒之「台灣省省有財產管理規則」及相關規定辦理，定有租
    約期限。本案上訴人與黃青雲原訂租賃期限為六十七年一月一日至七十年十二月
    三十一日之租賃契約，因上訴人之辦公廳由舊址遷移，部分租約遺失，致無法提
　　出與黃青雲間自六十七年一月一日至七十年十月三十一日就系爭土地之租約，然
　　觀之所附同年期同地段辦理之租賃契約，均訂有租賃期限於七十年十二月三十一
　　日期限屆滿之約定，豈會僅有黃青雲之租約未訂有期限之理﹖此由台灣高等法院
　　台南分院六十八年度上字第一三一號判決，亦可知，於六十七年時上訴人與黃青
　　雲間就系爭土地，存有定期租約。
　(三)上訴人七０屏府財產字第一０一九四二號函文已通知黃青雲：「請黃君於七十年
　　十二月十五日以前辦理換訂租約，逾期不辦視為無意續租，即予終止租賃關係，
　　並按占用處理，改徵損害補償金，希勿延誤。」既按「占用處理」，反對繼續承
　　租使用之意思甚明，豈無立即表示反對使用之意思表示﹖故黃青雲所積欠者為
　　年之租金，、、、年之使用補償費，其於台灣屏東地方法院七十五年
　　度存字第一五二一號提存書，所記載之提存原因及事實，乃因收取人（即上訴人
　　）拒絕以地租名義收取，顯然，因前項租約期滿後，黃青雲並未辦裡續租，雙方
　　已無租賃關係之存在，上訴人方拒絕以地租名義收取。
　(四)系爭土地，乃由被上訴人之父黃青雲承租面積三三０平方公尺全部，並就全部土
　　地設有地上權登記，從未返還上訴人占有。顯然系爭土地全部一直均在被上訴人
　　之管領之下，被上訴人占有使用系爭土地之範圍，應是系爭土地面積三三０平方
　　公尺全部。雖其辯稱防火巷部分之土地，仍有他人通行，惟並無證據以證之，縱
　　該防火巷部分之土地，若被上訴人允許他人通行，亦是被上訴人占有使用之方式
　　，殊不得以其同意他人通行，即言並非其所占有使用。
乙、被上訴人方面：
一、聲明：求為判決：
  (一)上訴駁回。
  (二)第二審訴訟費用由上訴人負擔。
  (三)如受不利判決願供擔保請准宣告免為假執行。
二、陳述：除與原判決書記載相同者予以引用外，補稱：
　(一)按台灣省政府就省有基地出租有一定之規定，然對於個案是否皆有遵照省政府之規
    定辦理，則為另一問題，由於疏忽或其他原因，亦可能發生，甲案有書面定期契約
    ，而乙案漏訂之亦有可能。故以省政府對省有基地出租有相關規定，而認系爭基地
    於六十七年一月一日至七十年十二月三十一日間應訂有書面定期租賃契約云者，僅
    為「推測之詞」而已，要不足為證。且查既然同時期其他個案之租約，均保存完好
    ，豈又可能單獨遺失本件﹖故遺失云者，僅屬為求勝訴之虛詞而已，事實上並未簽
    訂書面契約。又查上訴人既自承有「前後二期租約黃君均未到府辦理」（見原審卷
    附上訴人所呈七十五年四月三十日七五屏府財產字第四一七八一號函）訂立定期書
    面租約之期形，則更不得以省府有規定及其他個案，以為「推測」也。「應然」不
    等於「實然」也。
　(二)上訴人與黃青雲之書面定期租賃契約自六十二年七月一日起至六十七年六月三十
　　日止，租期屆滿，兩造並未另簽訂新書面定期租賃契約，上訴人於六十七年六月
　　三十日原租賃期限屆滿後，對承租人仍為租賃物之使用收益，不即表示反對之情
　　事，故依民法第四百五十一條規定，自屬視為以不定期限繼續契約。至於上訴人
　　七０屏府財字第一０一九四二號函，其通知無論是否可解為不為反對之表示，根
　　本毫無影響，蓋不定期限租約早於六十七年七月一日開始。
　(三)黃青雲曾於七十五年十二月二十六日將系爭土地六十九年、七十年、七十二年至
　　七十五年上下期之租金暨逾期繳納之違約金共計新台幣三四五、八四０元以租金
　　名義提存於台灣屏東地方法院提存所，而上訴人於則於八十年九月二十五日向該
　　提存所領取，此有　鈞院所謂台灣屏東地方法院提存所卷附之提存書及領取提存
　　物請求書及收據可稽，故上訴人係明知黃青雲所提存之金錢為租金而仍領取，顯
　　係承認有租賃關係之存在。
四、縱認被上訴人屬無權占有，然被上訴人承租之系爭土地面積雖有三三０平方公尺
    ，但實際使用面積則應扣除供公眾通行之防火巷道二六．四平方公尺（即二．二
    米寬，十二米長之防火巷），故縱認上訴人之不當得利返還請求有理，其金額也
    應該比例扣除此一供公眾通行之防火巷道之面積即百分之八（即二六．四平方公
    尺除以三三０平方公尺）之金額，即一０六、三四四元（即一、三二九、三０六
    元乘以０．０八）。且亦只能請求最近五年之金額。
　　　理　　　由
一、上訴人主張：坐落屏東市○街段○○段一一六之一四地號土地為其所有，被上訴
　　人之被繼承黃青雲自七十六年七月間即無權占有前揭土地，顯然受有相當於租金
　　之不當得利，惟黃青雲於八十六年十月六日死亡，由被上訴人單獨繼承並占有系
　　爭土地，為此基於不當得利返還請求權訴請被上訴人給付一百三十二萬八千九百
　　七十八元，及自八十八年六月二十八日起至清償日止，按年息百分之五計算之利
　　息；另被上訴人自八十六年十月七日起無權占用至今，爰依民法第七百六十七條
　　之規定，訴請被上訴人將坐落屏東市○街段○○段一一六之一四地號土地，面積
　　三三０平方公尺土地之地上物清除恢復原狀，返還予上訴人。
二、被上訴人則以：系爭土地係其父黃青雲於六十二年七月一日起向上訴人承租，惟
　　自六十七年七月一日以後上訴人與黃青雲間並未有書面之公有基地租賃契約，然
　　黃青雲仍以租賃之意思使用系爭土地並繳納租金，而上訴人亦以出租人之地位向
　　黃青雲收取租金，對未繳之租金，亦以租金名義催繳，故黃青雲與上訴人間仍存
　　有不定期租賃關係，而被上訴人為黃青雲之繼承人，依法自繼受此一租賃關係，
　　並非無權占有等語置辯。
三、上訴人原以：「（一）被告（即被上訴人）應給付原告（即上訴人）一百三十二
　　萬九千三百零六元，及自八十八年六月二十八日起至清償日止按年息百分之五計
　　算之利息。（二）被告（即被上訴人）應將坐落屏東市○街段○○段一一六之一
　　四地號土地、面積三三０平方公尺土地之地上物清除，將土地返還原告（即上訴
　　人），並自八十六年十月七日起至返還日止按年給付原告（即上訴人）依申報地
　　價百分之五計算之損害補償金。」起訴，嗣更正聲明為：「被上訴人應給付上訴
    人一百三十二萬八千九百七十八元及自八十八年六月二十八日起至清償日止按年
    息百分之五計算之利息。被上訴人並須將座落屏東市○街段○○段一一六之一四
    地號土地，面積：三三０平方公尺土地之地上物清除恢復原狀，返還予上訴人」
    查，乃屬減縮應受判決事項，依民事訴訟法第二百五十五條第一項第三款規定，
    應予准許。
四、上訴人主張被上訴人之被繼承黃青雲於六十二年間承租上訴人所有坐落甲○○屏
　　東市○街段○○段0000000地號土地（下稱系爭土地）為被上訴人所不爭
　　執，堪信為真實，惟上訴人另主張黃青雲承租上訴人之系爭土地，租賃期限於六
　　十六年十二月三十一日屆滿，嗣後曾換訂租約，新租約之租賃期間至七十年十月
　　三十一日止，租期屆滿，兩造未換訂租賃契約，上訴人表示無意續租而終止契約
　　，被上訴人乃無權占有系爭土地。被上訴人則主張原租賃契約至六十七年六月三
　　十日，租期屆滿，兩造並未另訂書面定期租賃契約，但承租人仍為租賃物之使用
　　收益，上訴人不即表示反對而續收取租金，兩造有不定期限之租賃關係存在等語
　　。
五、查上訴人六十七年間曾向原審法院對黃青雲訴請給付租金，主張黃青雲於六十二
　　年六月二十七日（被上訴人誤為六十二年七月一日）向上訴人承租系爭土地，租
　　金每年分二期即一、七月繳付，但黃青雲自六十二年下期起至六十七年上期止共
　　十期之租金未繳納，而訴請黃青雲給付，經本院為上訴人勝訴判決確定在案，有
　　原審法院六十七年訴字第一四五一號及本院六十八年度上字第一三一號判決影本
　　在卷可稽（見原審卷第七十六頁、七十七頁及本院卷）足認兩造原訂租賃契約期
　　間至六十七年六月三十日屆滿，上訴人亦稱六十七年一月一日以前，兩造之租約
　　情形並不清楚等語（見本院九十一年六月五日筆錄）是上訴人主張原訂租約期間
　　於六十六年十二月三十一日屆滿，尚非可採。
六、上訴人主張上訴人曾以七０屏府財字第一０一九四二號函：「台端承租本府經管
　　之縣有土地，租賃期限將於本（７０）年十二月三十一日屆滿，如願繼續承租應
　　請換訂租賃契約．．．，逾期不辦理視為無意續租，即予終止契約，並按占有處
　　理，改徵損害補償金」，另七六年屏府財產字第二五九七號函：「黃青雲所積欠
　　者為６９、７０年之租金，７２、７３、７４、７５年之使用補償金，其提存非
　　依債務本旨為之，礙難受領」，以証明其與黃青雲於六十七年一月一日至七十年
　　十月三十一日間為定有期限之租賃契約，但無法提出書面租賃契約足供佐證，上
　　訴人雖稱因上訴人辦公廳由舊址遷移，部分租約遺失，致無法提出，但同年期同
　　地段辦理之租賃契約，均訂有租賃期限於七十年十二月三十一日期限屆滿之約定
　　，豈會僅有黃青雲之租約未訂有期限之理﹖此由台灣高等法院台南分院六十八年
　　度上字第一三一號判決，亦可知，於六十七年時上訴人與黃清雲間就系爭土地，
　　存有定期租約，況上訴人辦理公有土地之出租管理業務，有關訂定租約、租約期
　　限屆滿換訂租約，均依照台灣省政府訂頒之「台灣省省有財產管理規則」及相關
　　規定辦理，定有租約期限云云，然查台灣省政府就省有土地出租固有一定之規定
　　，但上訴人就本件租約是否有疏失而漏未簽訂，非無可能，且查既然同時期其他
　　個案之租約，均保存完好，豈又可能單獨遺失本件租約之理﹖是兩造定期之租賃
　　契約至六十七年六月三十日屆滿已如前述，其後兩造未續訂有書面定期租賃契約
　　，堪予認定。
七、被上訴人之被繼承人黃青雲曾於七十五年十二月二十六日將系爭土地六十九年、
　　七十年、七十二年至七十五年上下期之租金暨逾期繳納之違約金共計新台幣三四
　　五、八四０元以租金名義提存於台灣屏東地方法院提存所，而上訴人則於八十年
　　九月二十五日向該提存所領取，此有本院所調台灣屏東地方法院提存所七十五年
　　存字第一五二一號及八十年取字第一二０二號卷所附之提存書及領取提存物請求
　　書及收據可稽，另參以上訴人九十一年四月九日民事陳報狀所附被上訴人積欠租
　　金計至八十六年十月六日止之數額計算表所載以觀，從七十六年上期起，除七十
　　六年下期、七十九年上期、八十年下期、八十一年上期、八十二年下期至八十六
　　年十二月二日之租金，被上訴人尚未繳付外，其餘各期租金及六十八年以前租金
　　，被上訴人均已付清，此為上訴人所不爭執，足認兩造租賃契約於六十七年六月
　　三十日屆滿後，上訴人對承租人即被上訴人之繼承人黃青雲仍為租賃物即系爭土
　　地為使用收益，不即表示反對並收取租金，依民法第四百五十一條規定，視為以
　　不定期限繼續契約，被上訴人主張其繼承黃青雲系爭土地之租賃關係，繼續占有
　　使用系爭土地為不定期限之租賃，自屬可採，上訴人主張兩造就系爭土地已無租
　　賃關係存在，被上訴人為無權占有，尚非可取。
八、綜上所述，被上訴人於系爭土地上既有不定期限之租賃關係，則上訴人訴請被上
　　訴人給付相當於租金之損害金一百三十二萬八千九百七十八元及自八十八年六月
　　二十八日起至清償日止，按年息百分之五之利息。被上訴人並須將座落屏東市○
　　街段○○段一一六之一四地號土地，面積三三０平方公尺土地之地上物清除恢復
　　原狀，返還予上訴人，即屬無據，原審為上訴人敗訴之判決，並無違誤，上訴論
　　旨求予廢棄為無理由，應予駁回。
九、兩造其餘攻擊防禦方法，與判決基礎無涉，不予論述，附此明。
十、據上論結，本件上訴為無理由，依民事訴訟法第四百四十九條第一項、第七十八
　　條，判決如主文。
中　　　華　　　民　　　國　　九十一　　年　　　六　　　月　　十　九　　日
　　　　　　　　　　　　　　　　　　　臺灣高等法院高雄分院民事第三庭
~B1審判長法官　張國彬
~B2法　　　官　鄭月霞
~B3法　　　官　張明振
右為正本係照原本作成。
如對本判決上訴，須於判決送達後二十日內向本院提出上訴狀，其未表明上訴理由者
，應於上訴後二十日內向本院提出上訴理由書（均須按他造當事人之人數附繕本）。
上訴時應提出委任律師或具有律師資格之人之委任狀，並依附註條文規定辦理。
中　　　華　　　民　　　國　　九十一　　年　　　六　　　月　　二十一　　日
~B法院書記官　劉博文
附註：
民事訴訟法第四百六十六條之一：
對於第二審判決上訴，上訴人應委任律師為訴訟代理人，但上訴人或其法定代理人具
有律師資格者，不在此限。
上訴人之配偶、三親等內之血親、二親等內之姻親，或上訴人為法人、中央或地方機
關時，其所屬專任人員具有律師資格並經法院認為適當者，亦得為第三審訴訟代理人。
第一項但書及第二項情形，應於提起上訴或委任時釋明之。
                                                                   Ａ
